【裁判字號】    89,上易,2070
【裁判日期】    900711
【裁判案由】    業務過失傷害
【裁判全文】
臺灣高等法院高雄分院刑事判決                  八十九年度上易字第二七號
    上 訴 人即
    自  訴  人  乙○○
    自  訴  人
    代  理  人  林昆律師
    被      告  丙○○
右上訴人因被告業務過失傷害案件，不服臺灣高雄地方法院八十九年度自字第一九四
號中華民國八十九年十一月一日第一審判決，提起上訴，本院判決如左：
      主  文
上訴駁回。
      理  由
一、自訴意旨略以：自訴人乙○○於民國（下同）八十七年八月十日、十一日經楠梓
    聯合婦產科證實受孕約六週，欲做人工流產，因該婦產科設備不足，遂於八十七
    年八月十三日至行政院國軍退除役官兵輔導委員會高雄榮民總醫院（下稱高雄榮
    民總醫院）初診，同行者有夫黃崇德、婆婆黃許珠及友人黃文生，該院婦產科醫
    師即被告丙○○於診療室內告知自訴人「人工流產較傷身，吃藥就好」之語，遂
    至三樓醫師休息室拿橘黃色六小顆及白色三大顆，其上書有四八六字樣之墮胎藥
    予自訴人，並將服用方法及其呼叫器號碼000000000寫於紙上，以該紙
    條包藥交自訴人，再向自訴人之夫收取新臺幣（下同）四千五百元，在場者尚有
    黃許珠及黃文生等人，詎自訴人依被告指示服完墮胎藥後竟出血不止，自訴人扣
    機予被告後，被告回覆約自訴人於同年八月十七日至高雄榮民總醫院複診，並囑
    不要掛號，該日自訴人便在自訴人之夫及黃許珠之陪同下複診，被告照完超音波
    後表示沒有關係，等幾天看看。嗣自訴人仍血流不止，再扣機予被告，被告仍囑
    自訴人不要掛號直接照超音波，同年八月二十四日自訴人再由自訴人之夫及黃許
    珠陪同複診，被告照完超音波後說再看看，應該可以止血。至同年八月二十七日
    自訴人因流血不止再扣機，被告要求自訴人隔日至高雄榮民總醫院婦產科掛號拿
    止血藥，自訴人乃於八月二十八日再由前揭之人陪同自訴人複診，被告內診後說
    沒問題，並給予子宮收縮、調經、止血、補血及胃藥等藥品供自訴人服用。迄於
    同年九月三日自訴人又流血不止，故仍由前揭人陪同自訴人至高雄榮民總醫院找
    被告，被告照超音波後持吸管吸出很多血及血塊，也說沒有問題，但自訴人依然
    流血不止，不得已於同年九月六日轉赴高雄市健仁醫院就診，經該院醫師李再昌
    診斷胚胎尚留存，係不完全性流產，並施行手術刮除及開藥，嗣於八十七年九月
    十三日、九月十六日及十月五日回院門診追蹤治療，八十九年三月經該院抽血診
    斷，已罹多囊性卵巢症，且罹癌機率為百分之九十以上，判斷為服用墮胎藥所致
    ，自訴人迄今仍不正常出血，並感腰酸背痛、頭暈、肚子痛，身體變得虛弱不堪
    。因認被告涉有刑法第二百八十四條第二項業務上過失傷害罪嫌云云。
二、按犯罪事實應依證據認定之，無證據不得推定其犯罪事實；又不能證明被告犯罪
    者，應諭知無罪之判決，刑事訴訟法第一百五十四條、第三百零一條第一項分別
    定有明文。次按認定不利於被告之事實，須依積極證據，苟積極證據不足為不利
    於被告事實之認定，即應為有利於被告之認定，更不必有何有利之證據；另告訴
    人之指訴，係以使被告受刑事訴追為目的，是其陳述是否與事實相符，仍應調查
    其他證據以資審認；而認定犯罪事實所憑之證據，雖不以直接證據為限，間接證
    據亦包括在內，然而無論為直接或間接證據，其為訴訟上之證明，須於通常一般
    人均不致有所懷疑，而得確定其為真實之程度者，始得據為有罪之認定；再自訴
    被告犯罪者，除應具體說明被告犯罪事實外，尚應提出適於憑以認定之證據，以
    為法院調查審認之依據，反之，被告否認犯罪，除就自訴人所提之證據，提出反
    證或證明該項事證並非真實者外，就其本身並無如自訴人所指之犯罪時，因此項
    消極不犯罪之事實，被告無從舉證，以實其說；自不負舉證責任。（最高法院三
    十年上字第八一六號、五十二年臺上字第一三ＯＯ號及七十六年臺上字第四九八
    六號判例及七十四年臺上字第三六四五號判決參照）。
三、本件自訴人認被告丙○○涉犯刑法第二百八十四條第二項之業務過失傷害罪嫌，
    無非以自訴人乙○○及其夫黃崇德之指訴、證人黃文生及黃許珠之證述、被告於
    八十七年八月二十八日開立之處方箋六紙及診斷證明書二份，為其論據。
四、訊據被告丙○○固供承曾於八十七年八月十三日及同年八月二十八日為自訴人看
    診，並開立子宮收縮、調經、止血、補血及胃藥之事實，惟堅詞否認曾於同年八
    月十三日看診時有提供其上書有四八六之墮胎藥及同年八月十七日、八月二十四
    日、九月三日有為自訴人看診，辯稱：伊於八十七年八月十三日為自訴人看診時
    ，伊以內診方式發現自訴人子宮頸有出血、子宮、卵巢大小正常，無壓痛，血壓
    正常，臨床診斷為流產，尤其是先兆性流產，故建議自訴人臥床休息及服用安胎
    、止血藥，但自訴人表示目前尚不確定是否要繼續懷孕，故伊有抄下呼叫器號碼
    ，請自訴人如有任何狀況可於上班時間與伊聯絡，但伊並未於當時提供墮胎藥Ｒ
    Ｕ－四八六予自訴人等語。
五、經查：
（一）被告丙○○係高雄榮民總醫院婦產科主治醫師，自訴人曾於八十七年八月初因
      懷孕後欲進行人工流產，故於同年八月十三日至高雄榮民總醫院掛號，由被告
      為自訴人進行診療，嗣被告抄寫000000000之呼叫器號碼予自訴人，
      至同年八月二十八日，自訴人掛號後由被告看診，並開立子宮收縮、調經、止
      血、補血及胃藥等藥品供自訴人服用，惟自訴人仍流血不止，於同年九月六日
      至高雄市健仁醫院就診後，經診斷係不完全性流產，而進行子宮擴括手術並陸
      續至健仁醫院門診追蹤治療，至八十九年三月再經健仁醫院抽血診斷，已罹患
      多囊性卵巢症等事實，為被告所不否認，且經自訴人及自訴人之夫指述甚詳，
      並有高雄榮民總醫院及健仁綜合醫院病歷表在卷可稽，復有處方箋六紙及診斷
      證明書二份附卷可憑，此部分事實應堪採信。
（二）自訴人指稱被告有為其共診療五次之情，已據被告於偵查中供稱：自訴人曾於
      第一次看診後約一星期，自訴人跟伊聯絡表示有出血現象，於是伊叫自訴人來
      辦甲室或門診時來看診，結果自訴人至辦甲室找伊，伊為自訴人照超音波，看
      起來子宮內滿乾淨，沒有異常，再觀察一星期左右，伊記得有幫自訴人掛號及
      開藥，是開子宮收縮藥與止血藥，大約過了一、二個星期自訴人又與伊聯絡，
      伊請自訴人到辦甲室找伊，伊為自訴人照超音波後便建議自訴人掛號，因自訴
      人子宮內有血塊，便於門診時告知自訴人應實行子宮刮除手術，但當時自訴人
      不要，所以伊開藥給自訴人等語（見偵查卷八十七年十一月二十七日訊問筆錄
      ），故由被告上開供述，被告應有替自訴人診療四次，且有使用超音波器材之
      事實，惟被告嗣於檢察官訊問時則改稱被告僅看診二次，上開所述是記錯了云
      云。然此部分自訴人則於偵查中請求訊問證人即自訴人之婆婆黃許珠及自訴人
      之夫黃祟德證稱：伊有與自訴人至高雄榮民總醫院由被告看診五次等語（詳見
      偵查卷八十八年六月二十日訊問筆錄），雖由原審法院向高雄榮民總醫院調取
      自訴人之病歷資料顯示，自訴人於該院之看診紀錄僅有二次，並無法藉此證明
      被告有為自訴人診療五次之事實，但其中被告所否認有三次為被告看診並使用
      超音波器材之過程，固據被告供稱：醫院內如須使用醫療器材必須先以電腦輸
      入排程後，護理人員才能安排器具等語，故原審乃循此方法傳喚該院之護理人
      員蘇秋玲到庭結證稱：平日醫院若要使用特別之醫療器材如超音波，都需要電
      腦紀錄排程開單，醫師使用醫療器材一定要在電腦內做好排程，才能使用，醫
      院之排程資料必須向婦產科調等語（見原審八十九年七月十四日訊問筆錄），
      原審復傳喚高雄榮民總醫院婦產科主任簡婉儀結證稱：根據自訴人病歷表查證
      ，有關八十七年八月十七日、八月二十四日及九月三日並無任何看診及檢查紀
      錄，故無法提供自訴人所使用醫療器材及超音波檢查紀錄等語（見原審八十九
      年十月九日訊問筆錄），故無從藉此方法印證自訴人及證人上開陳述是否屬實
      ，但由被告於偵查中所陳自訴人曾看診過四次及使用超音波之供詞觀之，徵諸
      常情，一般病人鮮有以電話聯絡於醫師辦甲室而非於門診處看診之情，此觀諸
      證人即該院護理人員黃富惠證稱：被告應不可能帶病患至醫師辦甲室（誤載為
      休息室之意）等語觀之自明（見原審八十九年九月八日訊問筆錄），則被告既
      有於醫師辦甲室內看診並使用超音波器材，值此特例及事件發生後未久之情形
      下，記憶理應較為鮮明清晰，應無記錯之理，雖然醫院內皆無被告使用超音波
      之紀錄資料（見該院函覆本院九十年五月十六日（九十）高總行字自第九○○
      三七七五號函），但據自訴人及證人黃許珠上開證述，及被告除前揭於偵查中
      第一次供述外，尚於偵查中供稱：伊印象中自訴人有來辦甲室找伊一次等語（
      詳見偵查卷第八十八年五月二十七日訊問筆錄），足見上開自訴人此部分指述
      尚非無據，應堪採信。自訴人應有分別於八十七年八月十三日、八月十七日、
      八月二十四日、八月二十八日及九月三日前往被告處看診之事實，至為顯然。
（三）被告固有為自訴人於八十七年八月至九月間診療五次之事實，惟由自訴意旨所
      認除第一次有提供墮胎藥外，其餘四次即八十七年八月十三日、八月十七日、
      八月二十四日及九月三日所為之醫療行為均為照超音波並給予子宮收縮、調經
      、止血、補血、胃藥等藥物，及持吸管吸出血塊之舉，與其產生大量出血及導
      致不完全性流產與多囊性卵巢症候群之原因無涉；又據被告於八十七年八月十
      三日及二十八日所出具之病歷資料顯示，被告所為之診斷、建議及處方並無不
      當之處，因此無疏失傷害，此觀諸卷附行政院衛生署醫事審議委員會八八二○
      九號鑑定書至明。茲因本案所應究明者是被告有無在自訴人第一次看診時提供
      未經醫院內之正常系統，而私自販售墮胎藥予自訴人服用之原因，始產生自訴
      人前開身體上傷害之事實。雖證人即與自訴人同行之友人黃文生於偵查中證稱
      ：伊有載自訴人、自訴人之夫、及黃許珠前往高雄榮民總醫院看病，有一次拿
      藥時是在三樓醫師休息室等語，且自訴人之夫黃崇德陳稱：第一次在八十七年
      八月十三日，被告向伊收了四千五百元拿藥給自訴人吃，害自訴人血流不止等
      語（均見偵查卷八十八年六月二十一日訊問筆錄）；然證人黃文生所證述取藥
      之情節縱令屬實，亦僅能證明自訴人有一次拿藥時係在三樓醫師休息室而已，
      尚無法憑斷所取之藥為墮胎藥；又自訴人之夫雖證稱被告拿藥給自訴人時，有
      收取四千五百元，亦僅屬片面之詞，並無任何憑據；何況，證人黃文生、黃崇
      德與自訴人間，一為朋友關係，另一為配偶關係，其等證詞是否無偏頗，亦非
      毫無疑問。另自訴人所指稱被告有將服用該墮胎藥之方法連同被告聯絡電話寫
      於紙上，但又供稱該字條已遺失云云，本院亦無從由自訴人所稱字條之字跡及
      所載之服藥方法，查證是否為被告所書寫之字條及該服藥方法即為該墮胎藥服
      用方法；又自訴人指稱被告所交付之墮胎藥已全部吃完等情在卷，既無剩藥，
      亦無從查證被告確有交付墮胎藥給自訴人。而證人即高雄榮民總醫院八十七年
      八月十三日值班之護理人員蘇秋玲結證稱：伊當天值班，紀錄之看診時間到十
      一時五十分，伊並未看到被告有帶自訴人至辦甲室另外給藥等語（見原審八十
      九年七月十四日訊問筆錄），再由前開高雄榮民總醫院病歷資料所附之八十七
      年八月十三日之產前紀錄觀之，自訴人於當時之疾病（Complaints ofpresent
      ）係呈現出血現象（見該紀錄所載Bleeding十），經核與行政院衛生署醫事審
      議委員會鑑定書所載，於八十七年八月十三日被告進行內診時，發現自訴人有
      出血，行抹片檢查，並建議行超音波檢查之行為，並無不當之處等語相符（見
      該委員會八七二六六號及八八二○九號鑑定書），顯見自訴人所謂其於該日求
      診之目的係為施行人工流產手術，已與該產前紀錄所載未符，故被告所辯八月
      十三日伊以內診方式發現自訴人子宮頸有出血、子宮、卵巢大小正常，無壓痛
      ，血壓正常，臨床臆斷為流產，尤其是先兆性流產，故建議自訴人臥床休息及
      服用安胎、止血藥之語，尚非全然無據。自訴人既於第一次接受被告看診前已
      有出血之流產現象，則其指述係因服用被告私下提供之墮胎藥後始導致出血現
      象，及自訴人之夫指稱係於八十七年八月十三日服藥後血流不止云云，自難遽
      採。
（四）又自訴人於偵查中對於被告辦甲室內之陳設及取藥處之繪製至為具體，經原審
      法官在未經事前告知之情況下，對於被告之辦甲室進行勘驗及搜索，勘驗結果
      認被告之辦甲室陳設與自訴人於偵查中繪製之擺設略同，惟取藥處則有甚大之
      差異，此有原審八十九年十月九日勘驗筆錄及現場照片四紙附卷可稽，然此固
      足證明自訴人確曾前往被告辦甲室之情，但仍難謂被告有提供墮胎藥之論據，
      再原審法院同日就上開處所施行搜索之結果，雖有起出胃乳片、抗生素、荷爾
      蒙、黴菌軟膏及避孕藥等藥物，但並未發現有與墮胎有關之藥物，此有原審法
      院同日搜索筆錄、照片二張及證人即高雄市政府衛生局技士柯慶輝結之證詞可
      考，故自訴人指訴被告有提供書有四八六字樣之墮胎藥，尚難藉此調查得以確
      認。
（五）至苟自訴人、自訴人之夫及證人黃文生所指述被告確有提供書有四八六字樣之
      墮胎藥屬實，則服用後所產生之副作用，業據原審函詢行政院衛生署轉請三軍
      總醫院回覆結果表示：妊娠六週之孕婦服用ＲＵ─四八六可能會導致陰道大量
      出血、流產等現象，不會導致多囊性卵巢症候群及不孕症，此有該院八十九年
      七月四日善利字第八九○八五七○號函在卷可稽，故自訴人遭致多囊性卵巢症
      候群之傷害，已難謂與其所述係被告所提供上有四八六字樣之墮胎藥有相當因
      果關係。而單憑自訴人所舉之證據，並佐以前開證據資料，實難據此使本院得
      有被告確有於八十七年八月十三日提供墮胎藥予自訴人之心證，故自訴人罹患
      不完全性流產之傷害，亦難以反推被告有提供墮胎藥之事實，更遑論自訴人已
      於前往由被告診療前有出血及早期流產之跡象。
（六）綜上所述，自訴人所舉之證據不足以證明被告確有提供墮胎藥導致其罹有不完
      全性流產及多囊性卵巢症候群之傷害；此外，本院復查無其他積極證據足以證
      明被告涉有自訴人所指之業務過失傷害犯行，揆諸前開說明，既無法由自訴人
      所舉之證據憑斷被告確有提供墮胎藥之原因，導致自訴人受有前揭傷害之結果
      ，自屬不能證明被告犯罪。
六、原審因而為被告無罪之判決，核無不合，自訴人上訴意旨仍執前詞認被告有業務
    過失之犯行，而指摘原判決不當，為無理由，應予駁回。
據上論結，應依刑事訴訟法第三百六十八條，判決如主文。
中      華      民      國    九十      年      七      月     十一     日
                              台灣高等法院高雄分院刑事第二庭
                                  審判長法官  曾永宗
                                        法官  鄭月霞
                                        法官  邱永貴
右正本證明與原本無異。
不得上訴。
                                      書記官  周能智
中      華      民      國    九十      年      七      月     十二     日
  Ａ


司法院資訊處製作；財團法人民間司法改革基金會備份。
